【裁判字號】    98,訴,3347
【裁判日期】    990316
【裁判案由】    強盜等
【裁判全文】
臺灣臺中地方法院刑事判決              98年度訴字第3347號
公  訴  人  臺灣臺中地方法院檢察署檢察官
被      告  甲○○
選任辯護人  鄧雲奎律師
被      告  乙○○○原名洪家.
選任辯護人  施雅芳律師
            王耀賢律師
上列被告因強盜等案件，經檢察官提起公訴（97年度偵字第2530
8號、98年度偵字第6455號 ），本院判決如下：
    主    文
甲○○共同犯傷害罪，累犯，處有期徒刑陸月；又共同犯剝奪他
人行動自由罪，累犯，處有期徒刑柒月；應執行有期徒刑拾月。
其餘被訴妨害自由部分無罪。
乙○○○共同犯傷害罪，處有期徒刑參月，如易科罰金，以新台
幣壹仟元折算壹日；又共同犯剝奪他人行動自由罪，處有期徒刑
肆月，如易科罰金，以新台幣壹仟元折算壹日；應執行有期徒刑
伍月，如易科罰金，以新台幣壹仟元折算壹日。其餘被訴妨害自
由部分無罪。
    事    實
一、甲○○前因2次詐欺及毒品案件，經分別判處有期徒刑4月、
    1年6月、7月確定，嗣經減為2月、9月、3月15日，定應執行
    有期徒刑1年，甫於民國95年4月22日縮短刑期執行完畢，竟
    仍不知悔改，其係址設臺中市○○○路○段164巷20號之「世
    紀虹卡拉OK」負責人，乙○○○則為該店之會計，緣丙○○
    於96年12月22日晚上，與同事余明鴻一同前往消費，嗣余明
    鴻先行離開，丙○○仍留在該店飲酒，因甲○○認丙○○在
    其店內大小聲，及當天帳款新台幣5500元未付，因而心生不
    滿，竟與乙○○○、及店內不詳姓名已成年男子之員工（以
    下簡稱甲男），與其他不詳姓名已成年之男子多人，共同基
    於傷害之犯意聯絡，由甲○○令甲男等人動手毆打丙○○，
    致丙○○受有臉部擦傷、肺部挫傷、肋骨骨折等傷害。嗣甲○○、乙○○○與甲男等三人另行起意，共同基於妨害自由
    之犯意聯絡，利用丙○○因恐不從會再遭毆打之心態，以脅
    迫令丙○○交出其自小客車鑰匙後，再令其坐上副駕駛座，
    隨即由甲男駕駛丙○○之自小客車，搭載乙○○○於後座，
    蔡孟霖則另駕駛一部自小客車尾隨在後，前往丙○○之住所
    ，丙○○於96年12月23日上午2時28分許，在車上私下以行
    動電話撥打110欲求救，遭甲男發現，甲男即強行取走丙○○之皮夾及行動電話，制止其對外聯絡。於抵達丙○○台中
    縣龍井鄉○○街104巷8號之住處後，甲○○、甲男、乙○○○等3人即以脅迫喝令丙○○將所有上鎖的抽屜均打開，交
    出值錢物品，因仍無法付帳款，嗣甲○○等3人又將丙○○
    載往位在臺中市○○區○○路241-2號之吉利汽車材料行，
    以脅迫丙○○將名下車牌號碼2413-SH號之自小客車，以不
    詳價格販售予不知情之負責人張朝寶，並令丙○○在廢機動
    車輛買賣切結書上簽名，將其自小客車販售予張朝寶，價金
    則由甲○○等人收受。甲○○等3人再搭載丙○○前往位在
    臺中市○○路之全球通訊行，以脅迫使丙○○申辦和信電訊
    0000-0 00000號，及威寶電訊0000-000000號門號之行動電
    話後，由甲○○等人將上開門號電話卡取走，均使丙○○行
    無義務之事，並妨害其自由。迄當日（12月23日）下午4時
    許，始將丙○○之行動電話及皮夾返還並同意丙○○離開，
    丙○○隨即於當日下午5時許，透過臺中市警察局第六分局
    協合派出所請救護車將其送往臺中榮民總醫院急診、住院，
    至12月25日上午7時50分始出院。嗣於96年12月26日晚上，
    甲○○、乙○○○及甲男，再度前往丙○○之住所，欲收取
    丙○○於96年12月22日積欠之酒錢，經乙○○○翻閱丙○○
    之桌曆，發現丙○○尚有在臺中市○○區○○路福安北巷王
    茂林所經營之工廠工資可請領，3 人即與丙○○一同前往，
    到達後由乙○○○帶同丙○○入內，向老闆王茂林索討丙○○積欠之前揭酒錢5500元，得手後離去。
二、案經丙○○訴由臺灣臺中地方法院檢察署檢察官偵查起訴。
    理    由
一、訊據被告甲○○、乙○○○二人均矢口否認有前揭犯行，被
    告甲○○辯稱：「當天消費他說沒有帶錢去，簽了壹張五千
    五百元的帳單，以前他經常都到我的店內消費，我沒有打他
    也沒有搭丙○○的車到他住的地方，沒有在丙○○家找到壹
    萬多元現金，也沒有將丙○○名下的車子賣給張朝寶的人，
    也沒有押他去申辦行動電話將電話卡取走，丙○○之前就有
    到我店內消費快半年，後來我也沒有到丙○○的老闆那邊收
    五千五百元，我只是請會計一人去跟他收款而已，而且丙○○的精神狀態不好，23日丙○○還到我店裡消費，我不可能
    打他及押走他」云云。被告乙○○○辯稱：「當天晚上十二
    點多我就離開店裡，在地檢署時，丙○○也有到庭，他說我
    沒有在那邊，隔天凌晨我也沒有一起去，我有小孩要照顧，
    沒有辦法像檢察官所述的那樣，賣車給張朝寶的部分我也沒
    有去，辦理行動電話將電話卡取走的部分我也沒有去，是我
    和丙○○一起去向丙○○的老闆拿五千五百元，只有我壹個
    人去，收據總共有三張，壹張我交給丙○○的老闆，壹張我
    拿回去給甲○○、壹張要留存，二十四日的時候，他還有去
    店裡消費」云云。
二、惟查：
（一）被告甲○○等二人有前揭犯行，業據證人即被害人丙○○
      於本院審理中證述明確，復有行政院國家退除役官兵輔導
      委員會台中榮民總醫院97年9月5日函附之病歷、診斷證明
      書、廢機動車輛買賣切結書、車號查詢汽車車籍資料、和
      信行動電話申請書、威寶行動電話申請書、丙○○所使用
      0000000000號行動電話通聯紀錄等在卷足稽，並經證人楊
      道鑒於偵查中證實被害人丙○○曾於96年12月23日，前往
      位於台中市○○路之全球通訊行，申辦和信電訊00000000
      00號，及威寶電訊0000000000號之行動電話等情（第2530
      8號卷第37頁），證人張朝寶於偵查中亦陳述，被害人丙○○名下2413─ＳＨ號自小客車，於96年12月23日，以舊
      廢車輛出售予伊所經營吉利汽車材料行等情（他字卷第
      134頁），足見被害人丙○○確有於96年12月22 日在被告
      甲○○所經營之「世紀虹卡拉OK」為甲男等人毆打致受傷
      ，並於98年12月23日，分別被押走、報警求救、至全球通
      訊行辦理二支行動電話，及至吉利汽車材行以舊廢車輛出
      售其所2314─ＳＨ號自用小客車等情，參酌被告甲○○及
      乙○○○二人均自承98年12月22日晚上被害人確實有至其
      所經營之「世紀虹卡拉OK」店消費，且被害人當天消費額
      為5500元未付現金而簽帳，及至98年12月26日，同案被告
      乙○○○再至被害人工作地點，向被害人老闆王茂林收取
      5500元之帳款等情，本案應係被害人至被告所經營酒店消
      費時，吵鬧聲音太大及無法支付現款，致為被告等人所毆
      打及妨害自由無訛。
（二）被害人雖於第二次警詢中（96年12月27日8時40分起至同
      日9時20分止）供稱，伊於96年12月22日24時許，在「世
      紀虹卡拉OK」遭人毆傷，但是伊的2413─ＳＨ號小客車並
      沒有被人開走，因酒醉神智不清，而誤認為伊被人押走及
      開走自用小客車，伊將自用小客車開至修配廠修理等語（
      他字卷第11頁、12頁、19頁、20頁），與被告第一次警詢
      、偵查中及本院審理中之供述迥異，惟被告於偵查中已陳
      述，第二次筆錄跟伊平常的字跡不同，雖然係伊所簽，係
      因被告要把車還伊，伊要跟被告和解，警察怎麼寫伊就怎
      麼簽名等語（他字卷第35頁），於本院審理中亦為相似之
      供述（本院卷第118頁），參酌被害人於96年12月23日2時
      28 分，仍向110警報台報警，有前揭通聯紀錄可參，其若
      未被押走，豈會報警求救，足見被告於第二次警詢所供，
      係因欲與被告和解，而為減輕被告刑責之下所為不實供述
      ，自不得為被告有利之證據。
（三）被害人雖另供稱，伊當天未消費達5500元，且已經當天付
      清，不知道被告等人為何會毆打及押伊，被告等人於毆打
      後，另逼伊簽下1萬5000元的本票，被告押伊到家中時，
      伊因害怕再被打，曾交出現金1萬餘元給被告等人云云，
      惟查，被告當天既曾至被告孟霖所經營之「世紀虹卡拉OK
      」消費，平常亦與該店及被告等人均無仇怨，且於事後又
      以薪水5500元抵付該消費帳，本案應係被害人於消費時吵
      鬧聲太大及未付消費款而引起被告等人不滿所致，而非無
      故遭被告等人毆打及妨害自由，另外被害人其餘之指述並
      無其他積極證據佐證，尚難遽予認定，惟被告前揭之供述
      尚不影響被告前揭為被告二人及甲男共同傷害、妨害自由
      之指述正確性。
（四）被告二人雖未直接參與傷害被害人之犯行，惟其二人係「
      世紀虹卡拉OK」之負責人及會計，負責該店之經營及財物
      管理，被害人既因吵鬧聲太大，影響經營，及未付消費款
      ，致帳款未能收入，其行為使被告二人造成直接損害，被
      告二人並於其後妨害自由過程均參與，是被告二人對甲男
      等人毆打被害人之行為，應係被告甲○○所授意，並與被
      告乙○○○與甲男等人有犯意聯絡，及行為分擔；又被害
      人於96年12月23日下午為被告等人釋放，旋即於下午17時
      58 分到行政院國家退除役官兵輔導委員會台中榮民總醫
      院就醫，至96年12月25日7時50分始行離院，有前揭該醫
      院97年9月5日函可參，參酌其上開受傷不輕，被告應不至
      於96年12月23日或24日再至被告甲○○經營之「世紀虹卡
      拉OK」消費，綜上所述，被告二人所辯均係事後卸責之詞
      不足採信，本案事證明確，被告二人之犯行洵堪認定。
三、核被告甲○○、乙○○○二人所為，均犯刑第二百七十七條
    第一項之傷害罪，及同法第三百零二條第一項之剝奪他人行
    動自由罪，公訴人起訴認為被告係犯刑法第330條第1項之加
    重強盜罪嫌，惟查，本件被害人之所以被毆打及妨害自由，
    係因與被告有消費帳款之糾紛，已見前述，尚無法證明被告
    有何不法所有之意圖，起訴條文尚有未洽，自應予變更；另
    刑法第三百零二條第一項及第三百零四條第一項之罪，其所
    保護之法益均為被害人之自由，而私行拘禁，不外以強暴、
    脅迫為手段，其罪質本屬相同，惟第三百零二條第一項之法
    定刑，既較第三百零四條第一項為重，則以私行拘禁之方法
    妨害人自由，縱其目的在使人行無義務之事，或妨害人行使
    權利，仍應逕依第三百零二條第一項論罪，並無適用第三百
    零四條第一項之餘地（最高法院上字第3757號判例意旨參照
    ），本件被告二人雖亦有使被害人行無義務之事，依前揭說
    明仍逕依刑法第三百零二條第一項論罪。被告二人與甲男之
    間，有犯意聯絡及行為分擔，均為共同正犯（犯傷害罪部分
    另與其他不詳姓名已成年男子間，亦為共同正犯）；另被告
    甲○○前因2次詐欺及毒品案件，經分別判處有期徒刑4月、
    1 年6月、7月確定，嗣經減為2月、9月、3月15日，定應執
    行有期徒刑1年，甫於民國95年4月22日縮短刑期執行完畢，
    有台灣高等法院被告前案紀錄表在卷可按，其於有期徒刑執
    行完畢後五年內故意再犯本件有期徒刑以上之罪，為累犯，
    依法加重其刑；所犯上開二罪間，犯意各別，行為互異，應
    予分論併罰；爰審酌被告甲○○素行不佳，被告乙○○○素
    行良好，有台灣高等法院被告前案紀錄表在卷可按，被告甲○○係犯罪主導者，被告乙○○○僅係犯罪次要地位，至今
    未與被害人達成民事和解，僅因消費酒帳即犯行本案，被害
    人所傷不輕，且妨害被害人自由達12小時以上等一切情狀，
    分別量處如主文所示之刑，並定其應執行之刑，被告乙○○○部分，並均諭知易科罰金之折算標準。
四、公訴意旨另以：丙○○因於96年12月22日積欠「世紀虹卡拉
    OK」酒錢5500元未還，甲○○、乙○○○及甲男，除於事實
    欄所述之討債行動外，另於96年12月26日晚上，三人再度前
    往丙○○之住所，欲收取丙○○帳款，經乙○○○翻閱丙○○之桌曆，發現丙○○尚有工資可請領，3人即另行基於妨
    害自由之犯意聯絡，令丙○○一同前往其所工作之工廠領錢
    ，丙○○仍深怕不從將遭毆打，而與甲○○等人一同前往臺
    中市○○區○○路福安北巷王茂林所經營之工廠，甲○○及
    甲男二人留在車上等候，由乙○○○帶同丙○○入內，向老
    闆王茂林索討丙○○積欠之酒錢5500元，得手後離去，因認
    甲○○、乙○○○二人另涉有刑法第302條第1項之妨害自由
    罪嫌等語。
（一）按犯罪事實應依證據認定之，無證據不得認定犯罪事實；
      不能證明被告犯罪，應諭知無罪之判決，刑事訴訟法第一
      百五十四條第二項、第三百零一條第一項分別定有明文。
      次按所謂認定犯罪事實之證據，係指足以認定被告確有犯
      罪行為之積極證據而言，該項證據自須適合於被告犯罪事
      實之認定，始得採為斷罪之資料；又事實之認定，應憑證
      據，如未能發現相當確實證據，或證據不足以證明，自不
      能以推測或擬制之方法，以為裁判之基礎，最高法院二十
      九年上字第三一０五號、四十年臺上字第八六號判例著有
      明文。又按認定犯罪事實所憑之證據，無論係直接證據或
      間接證據，其為訴訟上之證明，須於通常一般之人均不致
      有所懷疑，而得確信其為真實之程度者，始得據為有罪之
      認定，倘其證明尚未達到此一程度，而有合理之懷疑存在
      ，復無其他調查途徑可尋，法院即應為無罪之判決，最高
      法院七十六年臺上字第四九八六號著有判例。
（二）按公訴人認為被告甲○○、乙○○○二人有前揭犯行，係
      以被害人丙○○之指述，證人王茂林之陳述，及消費帳單
      等為主要論據，訊據被告二人均堅決否認有此部分犯行，
      被告甲○○辯稱，伊未共同去催討此部分之債務等語，被
      告乙○○○辯稱，係因被害人欠伊服務之「世紀虹卡拉OK
      」帳款，伊身為店裡的會計，才去收取帳款，並未對被害
      人有何妨害自由之行為，收到款項後即回家等語。
（三）經查，被害人雖於本院審理中陳述被告二人與甲男共同至
      其家中，看到伊在王茂林所經之工廠有薪資，即令其一同
      前往領取，伊因之前被毆打，害怕再被毆打，才帶他們一
      起去，至工廠後乙○○○陪伊進去拿錢，其餘二人在外等
      候等語，證人王茂林於偵查中並證稱，96年12月26日晚上
      約8點多，有一個女子扶著被害人進來，那個女的說要預
      支薪水付帳款，該女子拿出帳單給伊看，金額大概是五千
      多元，伊問被害人是否要付，他點頭，結果伊付了五千多
      元給那女的，有請那女的簽收，伊支付5000餘元後，那女
      的即先行離開，伊看被害人的臉色蒼白，看起來好像站不
      太穩，他說是肋骨斷掉，伊問他是否還有生活費，他說錢
      都被搜光了，他沒有跟伊說究竟發生何事等語（他字卷第
      10 1頁、第102頁），按被告乙○○○既持有帳單收取款
      項，且經過證人王茂林同意後支付，被告乙○○○亦有簽
      收，符合一般收帳行為方式，並無何妨害自由之行為；再
      者，本次收取帳款，距離被害人於96年12月22日晚上為被
      告等人毆傷已有四日，被害人心中雖仍留有陰影，惟被告
      等人既持有被害人的簽帳單，是否利用被害人心中仍然恐
      懼的心態，強令被害人一起去工廠預支薪水，則非無疑，
      尚不能因此即認定被告等有妨害被害人之故意，本案仍有
      合理可疑存在，不能證明被告二人犯有此部分之妨害自由
      ，自應諭知無罪之判決。
五、據上論斷，應依刑事訴訟法第二百九十九條第一項前段，第
    三百條、第三百零一條第一項、刑法第二百七十七條第一項
    、第三百零二條第一項、第二十八條、第四十七條第一項、
    第五十一條第五款、第四十一條第一項前段、第八項，刑法
    施行法第一條之一，判決如主文。
中    華    民    國    99    年    3    月    16    日
                  刑事第一庭    審判長法  官  何志通
                                      法  官  許惠瑜
                                      法  官  林清鈞
以上正本證明與原本無異。
如不服本判決應於收受判決後10日內向本院提出上訴書狀，並應
敘述具體理由；其未敘述上訴理由者，應於上訴期間屆滿後20日
內向本院補提理由書（均須按他造當事人之人數附繕本）「切勿
逕送上級法院」。
                                書記官  陳貴卿
中    華    民    國    99    年    3    月    16    日
附錄論罪科刑法條
中華民國刑法第277條第1項
傷害人之身體或健康者，處 3 年以下有期徒刑、拘役或 1 千元
以下罰金。
中華民國刑法第302條第1項
私行拘禁或以其他非法方法，剝奪人之行動自由者，處 5 年以
下有期徒刑、拘役或 3 百元以下罰金。

司法院資訊處製作；財團法人民間司法改革基金會備份。
